【裁判字號】    99,上易,1079
【裁判日期】    990929
【裁判案由】    妨害自由
【裁判全文】
臺灣高等法院刑事判決                99年度上易字第1079號
上  訴  人
即  被  告  乙○○
上列上訴人因恐嚇案件，不服台灣士林地方法院99年度易字第56
號，中華民國99年4月9日第一審判決（起訴案號：台灣士林地方
法院98年度偵字第8473號），提起上訴，本院判決如下：
    主  文
上訴駁回。
    事  實
一、甲○○與乙○○分別係臺北縣汐止市○○○路277號「金點
    國之苑」社區警衛與住戶，緣乙○○因腳受傷，為便於出入
    社區請求甲○○幫忙，甲○○先以言詞加以刁難，拒不處理
    ，雙方因而發生口角，詎乙○○竟基於恐嚇之犯意，於民國
    98年4月25日上午某時許，手持水果刀至臺北縣汐止市○○
    ○路277號1樓警衛室前，持刀揮向其前方之甲○○，並向甲
    ○○出言恫稱：「要給你死。」等加害生命、身體之言語，
    令甲○○心生畏懼，而快速走避，致生危害於其生命、身體
    之安全。
二、案經甲○○訴由臺北縣政府警察局汐止分局報請臺灣士林地
    方法院檢察署檢察官偵查起訴。
     理  由
壹、程序部分：
一、證人甲○○警詢筆錄之證據能力
    按被告以外之人於審判外之言詞或書面陳述，除法律有規定
    者外，不得作為證據，刑事訴訟法第159條第1項定有明文。
    查證人即告訴人甲○○於警詢中之陳述，屬於被告以外之人
    於審判外之陳述，且不具刑事訴訟法第159條之2、第159條
    之3之例外要件，是證人甲○○之警詢筆錄無證據能力。
二、證人甲○○偵查筆錄之證據能力
    次按刑事訴訟法第158條之3規定：「證人、鑑定人依法應具
    結而未具結者，其證言或鑑定意見，不得作為證據」。所謂
    「依法應具結而未具結者」，係指檢察官或法官依刑事訴訟
    法第175條之規定，以證人身分傳喚被告以外之人到庭作證
    ，或雖非以證人身分傳喚到庭，而於訊問調查過程中，轉換
    為證人身分為調查時，此時其等供述之身分為證人，則檢察
    官、法官自應依本法第186條有關具結之規定，命證人供前
    或供後具結，其陳述始符合第158條之3之規定，而有證據能
    力。若檢察官或法官非以證人身分傳喚而以共同被告身分傳
    喚到庭為訊問時，其身分既非證人，即與「依法應具結」之
    要件不合，縱未命其具結，純屬檢察官或法官調查證據職權
    之適法行使，當無違法可言。而前揭不論係本案或他案在檢
    察官面前作成未經具結之陳述筆錄，係屬被告以外之人於偵
    查中向檢察官所為之陳述，本質上屬於傳聞證據，基於保障
    被告在憲法上之基本訴訟權，如已經法院傳喚到庭具結而為
    陳述，並經被告之反對詰問，前揭非以證人身分而在檢察官
    面前未經具結之陳述筆錄，除顯有不可信之情況者外，得為
    證據（最高法院96年度台上字第3527號判決意旨參照）。經
    查：證人甲○○前於檢察官偵訊時，非以證人身分而係以被
    告身分到庭所為之供述，其身分既非證人，即與「依法應具
    結」之要件不合，縱未命其具結，純屬檢察官調查證據職權
    之適法行使，當無違法。況證人甲○○於原審審理程序中既
    經以證人身分具結而為陳述，並經被告為反對詰問，衡諸上
    開判決意旨，其前揭非以證人身分而在檢察官偵訊中未經具
    結之陳述，自有證據能力。
三、監視器錄影光碟之證據能力
    被告於原審準備程序中供稱：就檢察官所提出之錄影光碟部
    分無意見（見99年度審易字第197號卷第31頁），惟其於原
    審審理中卻供稱：該光碟有偽造、變造之虞云云，然被告對
    原審提示之檢察官勘驗該光碟內容，被告陳稱：這個可以，
    就是這樣等語（見99年度易字第56號卷第24頁）。而原審所
    勘驗之光碟與檢察官所勘驗之光碟係同一片光碟；且該片光
    碟僅能攝錄影像，對於聲音部分未能照錄，故就該影像之內
    容確與證人甲○○所證被告與甲○○二人案發時之互動情節
    ，均有相符，尚難認該光碟有偽造、變造情節，該光碟既無
    偽造、變造，當有證據能力。
貳、實體部分：
一、訊據被告乙○○固坦承有於案發當日持水果刀前往警衛室找
    告訴人甲○○，惟矢口否認有恐嚇犯行，辯稱：在案發前約
    20餘日，大樓管理員即甲○○曾出言稱：等我不幹管理員時
    ，就要你好看等語恐嚇伊，甚至欲毆打伊。而本案發生係因
    伊腳傷，不良於行，請甲○○開啟停車場之鐵門為其所拒，
    甲○○竟衝出管理室要毆打伊，伊因之前遭甲○○恐嚇心中
    害怕想到自衛防護，而將身上之水果刀亮在手，以嚇阻對方
    打人，根本未意圖揮舞或有任何追逐砍殺動作，嗣後伊認甲
    ○○完全無職業道德而大罵，反遭彼控告恐嚇云云。經查：
(一)證人甲○○於偵查中陳稱：98年4月25日早上我在汐止市金
    點國之苑社區擔任警衛，被告打電話說要進入我們車庫，要
    我幫他開門，後來他回家打電話到警衛室，說只要看到他就
    要幫他開車庫的門，我說我無法做到，他就來警衛室找我理
    論，叫我走出警衛室，我走出去，他就拔刀衝向我說要讓我
    死，我就跑到中庭求救，當時心裡很害怕等語（見偵查卷第
    26頁至第27頁），後於原審審理時亦證稱：我在98年4月25
    日擔任汐止金點國之苑保全人員，被告是社區住戶，當天上
    午被告騎機車回來，打行動電話來警衛室要我幫他開車道進
    入地下室的鐵捲門，當時他是先在車道前用行動電話叫我幫
    他開，我有幫他開，後來他上樓回家後，才用對講機打來警
    衛室，交代我以後從警衛室的監視器看到他，就必須幫他開
    ，我說沒辦法，因管委會說沒有車位，不能停進地下室，他
    就來警衛室前面跟我理論。他將刀放在腰際，我沒看到他有
    刀，他叫我出去，等我出去，他就將刀抽出來拿在手上，朝
    我衝過來往前刺，說要讓我死，因為我閃開，他沒有刺到我
    ，他也有跑幾步像要追殺我，後來我跑到中庭打電話求救等
    語（見99年度易字第56號卷第16頁至第19頁），前後證述互
    核一致。又恐嚇罪為最重本刑2年以下有期徒刑之罪，而偽
    證罪則為最重本刑7年以下有期徒刑之罪，則證人甲○○於
    原審對其所為證言業經具結，論諸常情，證人甲○○應無僅
    為誣陷被告於輕罪，而陷己罹犯於重典之可能，足認證人甲
    ○○上開證言應屬可信。
(二)被告雖辯稱：伊僅將刀持於手中，未有亮刀刺向甲○○，及
    口出「要給你死」之恫語，亦未追趕甲○○云云。惟原審當
    庭勘驗現場監視器光碟內容為：在畫面左下角有一男子，走
    出經過畫面，直到畫面的右側消失，只看到該男子側面，右
    手下垂，左手似放腰際，有看到左手肘躬起，從畫面右側消
    失，過一會，又從畫面右側走進畫面，看到左手跟右手交接
    ，之後左手放下，然後走到畫面的左中側，該男子右側所持
    之物係亮亮的物體，與另一男子從左中側出現，會面，之後
    很快速兩人均消失在畫面中等情（見99年度易字第56號卷第
    23 頁），且證人甲○○於原審證稱：畫面中該名持刀男子
    是被告，被告走到我面前拿刀刺向我時，有講要給我死，就
    是畫面左側，我們兩人在一起時，後來我們兩人都消失在畫
    面中，是因為監視器無法拍攝到等語（見99年度易字第56號
    卷第23頁），則倘被告僅持刀於手中，未有刺向甲○○，或
    有追趕之舉動，何以甲○○與被告碰面後，二人即同時迅速
    消失於畫面，顯見甲○○係見被告持刀刺向伊，且口出恫語
    ，心生恐懼乃迅速逃離，被告亦立即追趕之情應可認定，被
    告上開所辯，顯無可採。至檢察官於偵查中勘驗光碟筆錄記
    載被告持刀，右手一直垂放，並無刺向甲○○之動作，且被
    告走向警衛室門口就停住，未往前追趕甲○○云云，應係未
    有仔細觀察該光碟片而為合理之推論所致，故此部分尚未能
    採憑，併此敘明。
(三)被告另辯以：案發前約20餘日伊曾遭甲○○恐嚇，心中害怕
    想自衛防護，而將身上之水果刀亮在手，嚇阻對方打人云云
    。然案發前約20餘日遭甲○○恐嚇乙節，業經證人甲○○否
    認在卷，且被告亦未提出證據以實其說，當難信被告此部份
    所述為真。又按正當防衛之要件，必對於現在之不正侵害，
    始能成立，若侵害已過去，或預料有侵害而侵害尚屬未來，
    則其加害行為，自無正當防衛之可言（參見最高法院19年上
    字第1174號判例意旨）。本件被告於原審供稱伊去找甲○○
    ，因怕他要打伊，所以拿水果刀，甲○○看到伊拿刀子就跑
    等語（見99年度易字第56號卷第26頁），顯見案發當時甲○
    ○並無何肢體動作，被告亦未遭受不法之侵害，被告亮出水
    果刀刺向甲○○，並出言恫嚇，係因害怕遭受甲○○之攻擊
    ，而預為之加害行為，僅為預料有侵害而侵害尚屬未來，揆
    諸前開判例意旨，自不得主張正當防衛而阻卻違法。至被告
    後於本院辯稱：是為防衛自己，把水果刀放在外套裡，甲○
    ○先出來說要給伊好看，要打伊，伊才從口袋拿出來刀嚇阻
    甲○○云云，惟依原審勘驗監視器錄影光碟結果係被告一人
    右手持水果刀走至警衛室，於被告亮刀前並未見甲○○有走
    出警衛室恫嚇被告或作勢毆打之舉動，顯見被告上開所言應
    屬事後飾卸之詞，當無可信。
(四)而被告聲請傳喚主委、總幹事，以明其為社區住戶，自有公
    共空間使用權利，其對警衛甲○○之要求並無不法，並請求
    傳喚退休女老師，證明亦有與甲○○發生爭執云云（見99年
    度審易字第197號卷第43頁，本院卷第63頁），然縱認被告
    有使用公共空間之權利，而得要求警衛甲○○為其開門，惟
    其於甲○○拒絕其要求時，當得向社區管委會反應，其捨棄
    合法管道解決，逕以亮刀並口出恫言等令人心生畏懼之方式
    前往理論，自該當於恐嚇罪，故本院認無傳喚主委、總幹事
    之必要。又退休女教師是否曾與甲○○發生爭執，僅為其等
    二人間之糾紛，與本件被告是否恐嚇甲○○無涉，亦無傳喚
    必要，均併此敘明。
(五)綜上，本案事證至為明確，被告犯行堪以認定，應予依法論
    科。
二、核被告乙○○所為，係犯刑法第305 條之恐嚇罪。原審適用
    刑法第305條、第41條第1項前段，刑法施行法第1條之1，審
    酌被告並無前案之犯罪紀錄，有本院被告前案紀錄表可考，
    素行尚佳，惟其為大學畢業，知識程度非低，僅為停車糾紛
    ，即持刀恐嚇，所生對被害人之危害及犯罪之動機、目的暨
    犯後又無悔意，惟告訴人嗣後亦未提告等情，量處拘役55日
    ，並諭知易科罰金之折算標準，又被告作案之水果刀，未能
    扣案，尚未能證明存在，為免執行上之困擾，乃不諭知沒收
    ，經核認事用法均無不合，量刑亦屬允當。被告上訴意旨猶
    執陳詞，否認犯罪，為無理由，應予駁回。
據上論斷，應依刑事訴訟法第368條，判決如主文。
本案經檢察官陳昱旗到庭執行職務。
中    華    民    國    99    年    9     月    29    日
                    刑事第十二庭審判長法  官  蔡永昌
                                      法  官  吳啟民
                                      法  官  蘇隆惠
以上正本證明與原本無異。
不得上訴。
                                      書記官  楊妙恩
中    華    民    國    99    年    9     月    29    日
附錄論罪法條：
中華民國刑法第305條
以加害生命、身體、自由、名譽、財產之事，恐嚇他人致生危害
於安全者，處2年以下有期徒刑、拘役或3百元以下罰金。

司法院資訊處製作；財團法人民間司法改革基金會備份。
